【裁判字號】    88,訴,602
【裁判日期】    890705
【裁判案由】    清償借款
【裁判全文】
臺灣屏東地方法院民事判決  八十八年度訴字第六○二號
    原      告  屏東縣林邊鄉農會
    法定代理人  丁○○
    訴訟代理人  黃政雄律師
    被      告  丙○○        .
    訴訟代理人  楊雪貞律師
                吳春生律師
    被      告  戊○○        .
                甲○○        .
右當事人間請求清償借款事件，本院判決如左：
    主    文
被告應連帶給付原告新台幣佰捌拾伍萬貳仟零肆拾陸元，及自民國八十四年四月二
十五日起至清償日止，按週年利率百分之十一計算之利息，暨自民國八十四年五月二
十五日起至清償日止，逾期在六個月以內部分按上開利率百分之十，逾期超過六個月
部分按上開利率百分之二十計算之違約金。
訴訟費用由被告連帶負擔。
    事    實
甲、原告方面：
一、聲明：求為判決如主文所示。
二、陳述：
 (一) 被告甲○○於民國八十三年一月二十四日以其餘被告為連帶保證人，向原告借款
    新台幣（下同）九百十萬元，約定清償期為八十五年一月二十四日，利息按週年
    利率百分之十一計算，如未依約清償本金或利息即視為全部到期，逾期清償在六
    個月以內者按上開利率百分之十，逾期超過六個月者按上開利率百分之二十計付
    違約金。詎借款人未按時清償，屢經催討，迄今尚欠本金三百八十五萬二千零四
    十六元，為此提起本件訴訟。
 (二) 至被告丙○○部分，被告戊○○於刑事庭已陳稱本件貸款係其與訴外人即丙○○
    之妻黃採敏間因合算雙方投資買賣不動產利潤後所應付之金額，然因黃採敏無現
    金，故以其夫土地為擔保，向原告借款以為給付，惟因原告規定同一人名義下之
    貸款額度不能超過一千萬元，被告戊○○及丙○○二人當時均已有高額之貸款，
    原告不同意以其等名義為主債務人而貸款，戊○○乃以甲○○為主債務人名義辦
    理貸款，再轉交戊○○；對保當時係由原告信用部主任乙○○詳為說明後，由被
    告丙○○親自於對保欄內簽章，該印章並為被告丙○○之印鑑章，其所稱未見過
    該印文等語不實在；亦無其所指係被告戊○○等偽造抵押權設定契約書、借據，
    向原告詐取金錢之情事。又若如其所稱係因種植蓮霧所需而擬借款一百萬元，則
    歷時三、四年，何以未向戊○○追討該一百萬元，且本件前於訴訟程序、強制執
    行程序均合法通知被告丙○○，其均無異議，所辯顯無理由。
 (三) 經詢問戶政人員，答以辦理印鑑若非本人辦理，也需到場；該印鑑章係被告丙○○授權其妻辦理印鑑變更事宜，由其妻變更，且該印鑑變更登記申請書上簽名與
    其妻所簽丙○○之姓名相同。
三、證據：提出借據、催收款項帳、授信約定書、收入及支出傳票、授信債權憑證登
    記簿各一件，活期性存款明細分類帳二件及交易明細表三件為證。
乙、被告方面：
一、被告丙○○部分：
(一)聲明：求為判決駁回原告之訴。
(二)陳述：
 (一) 否認借據及對保書上簽名及印文之真正。被告並無該印章，且文件上之簽名均非
    其所為，被告係於前住調取所有印鑑變更登記申請書時，始發現八十三年一月二
    十日遭人偽造印鑑變更登記申請書，擅自變更被告印鑑並申請印鑑證明，憑以向
    原告借貸，此由印鑑登記申請書之字跡非被告筆跡，而該印鑑與蓋用於原告所提
    出之借據及對保書上印鑑相同可知，其等犯行已經被告提起自訴在案，被告並未
    向原告借款九百十萬元，且若被告欲借款，理應自任借款人，並由原告將借款交
    付被告始符常情。
 (二) 本件為八十三年一月間被告丙○○之妻黃採敏向被告戊○○（即丙○○之姐夫）
    稱因種植蓮霧需費成本，擬向原告借款一百萬元，經戊○○建議鄭登財為代書（
    其實際上掌管由其姪兒經營之代書業務）且在農會上班，只要請其辦理手續，黃
    採敏遂偕同被告丙○○在戊○○陪同下前往該事務所，依其指示提出其所有坐落
    屏東縣林邊鄉○○○段二一八地號、二○六地號及同縣南州鄉車路墘五三二地號
    土地之所有權狀，並在其提出之書類上蓋章簽名後，被告丙○○因久未見原告放
    款通知，卻接到原告貸款金額九百十萬元利息未繳之通知，經黃採敏持通知單詢
    問戊○○，其先則告以係原告通知錯誤，嗣則改稱要丙○○勿擔心，其會與原告
    處理，未料其無法解決，致被告丙○○所有前開二一八地號及五三二地號土地遭
    原告拍賣；其未異議且未向戊○○追討該一百萬元係因相信其有能力自行處理系
    爭借款，加以鄉下種田人知識貧乏，受矇蔽仍不知救濟。
 (三) 連帶保證於保證人為明示之意思表示並經債權人允諾即為成立，應非對保時成立
    ，金融機關所以踐行對保手續，無非因連帶保證人未到場為意思表示，為確定其
    意思表示是否真正存在而為之徵信程序，從而，連帶保證人確已到場明白願為連
    帶保證人，金融機關縱認有再命其填載對保書之必要，自於保證人到場時一併為
    之，無另至他處對保之必要。故而，本件被告主張其未至原告辦公室對系爭借款
    表示願負連帶保證之意思，借據上之簽名及印章均非其所為，應屬可採，否則何
    須再至代書事務所向被告對保？而縱該對保約定書上之簽名為真正，惟該約定書
    與系爭借據形式上觀之，並非一整體之契約文件，由該約定書內容觀之，並無提
    及對何項債務為何種保證之文句，自難以其在其上空白處簽名，即謂其對系爭借
    款願負連帶保證責任。又按消費借貸契約為要物契約，以借貸款之交付為生效要
    件，原告迄未舉證已將系爭借款交付甲○○，被告丙○○即無連帶清償責任。
 (四) 被告丙○○之妻雖與戊○○共同投資買賣不動產，但均已結清，並無積欠其九百
    多萬元之事。
 (五) 甲○○非農會會員，竟向原告借得如此巨款，而原告於核貸時並未對其徵信對保
    ，且申請與放款均同日完成，原告應係基於圖利他人之意思明知本件貸款程序有
    瑕疵而仍故違之；而本件經辦人於簽寫借據時謂丙○○不會簽名，但對保時則又
    謂丙○○會自行簽名，顯屬矛盾，況簽立借據、約定書及放款均於八十三年一月
    二十四日完成，倘原告有為被告對保，衡情自在辦公室內為之，怎可能再至明正
    代書事務所對保，足見對保約定書縱為被告親簽，亦係他人自行以丙○○名義為
    連帶保證人貸款後再持空白格式誘騙其簽名無誤；且對保為保證人與原告間之事
    ，與代書無關，本件借款之抵押權登記手續又已於八十三年一月二十二日辦竣，
    借據既在原告辦公室內完成，何需再至代書事務所，乙○○所言，與常情不符；
    另農會會員在所屬農會均存有印鑑卡，此印鑑非當然等同戶政機關所留存之印鑑
    ，被告留存於原告之印鑑為一方形章，而系爭借據上則係一圓形章，以此鉅額貸
    款，被告若確有連帶保證之意思，既未親自簽名，主債務人甲○○未到場情形下
    ，原告如何未要求被告蓋用留存於農會之印鑑章。
(三)證據：提出借據、授信約定書、印鑑變更登記申請書、印鑑證明書、土地登記申
    請書及自訴狀各一件為證，並聲請將授信約定書之筆跡送鑑定、調閱屏東縣林邊
    鄉○○○段二一八地號、二○六地號及同縣南州鄉車路墘五三二地號抵押權設定
    原始申請文件、本院拍賣抵押物及強制執行事件卷宗、系爭借款已由主債務人所
    受領之往來明細及丙○○於原告建檔之印鑑卡。
二、被告甲○○、戊○○方面：
    被告未於言詞辯論期日到場，亦未提出書狀作何聲明或陳述。
    理    由
一、被告甲○○、戊○○經合法通知，未於言詞辯論期日到場，核無民事訴訟法第三
    百八十六條各款所列情形，爰依原告之聲請，准由其一造辯論而為判決。
二、本件原告主張被告甲○○於八十三年一月二十四日以其餘被告為連帶保證人，向
    原告借款九百十萬元，約定清償期為八十五年一月二十四日，利息按週年利率百
    分之十一計算，如未依約清償本金或利息即視為全部到期，逾期清償在六個月以
    內者按上開利率百分之十，逾期超過六個月者按上開利率百分之二十計付違約金
    ，詎被告未按時清償，迄今尚欠本金三百八十五萬二千零四十六元，為此提起本
    件訴訟，訴請被告應連帶給付上開金額及利息與違約金。而被告丙○○則以其遭
    人偽造印鑑變更登記申請書，擅自變更被告印鑑並申請印鑑證明，憑以向原告借
    貸，其並無該印章，文件上之簽名亦非其所為，其未向原告借款九百十萬元，且
    若欲借款，依理應自任借款人，由原告交付予被告；其僅曾於八十三年一月間因
    種植蓮霧需費成本，由其妻黃採敏及戊○○陪同下前往明正代書事務所，提出其
    所有權狀並在其提出之書類上蓋章簽名，然並未見原告放款通知；又其未至原告
    辦公室對系爭借款表示願負連帶保證之意思，而以此鉅額貸款，被告若確有連帶
    保證之意思，原告為何未要求被告蓋用留存於農會之方形印鑑章；且甲○○非農
    會會員，原告於核貸時卻未對其徵信對保，且申請與放款均同日完成，倘原告有
    為被告對保，自應在辦公室內為之，如何再至明正代書事務所對保，足見對保約
    定書縱為被告親簽，亦係他人自行以丙○○名義為連帶保證人貸款後再持空白格
    式誘騙其簽名等語，資為抗辯。
三、查原告主張前開事實，業據其提出與所述相符之借據、授信約定書、被告甲○○
    帳號００１９５─７─０交易明細表及催收款項帳等件為證，應堪信為實在。至
    被告丙○○雖辯稱其遭人擅自變更印鑑並申請印鑑證明據以向原告借款，其無該
    印章亦未簽名，並未向原告借款九百十萬元，又以此鉅額貸款，原告於核貸時卻
    未對被告甲○○徵信對保，且其申請與放款均同日完成，倘原告有為被告對保，
    應在辦公室內，並要求被告蓋用留存於農會之方形印鑑章，然其並未至原告處所
    云云。然據證人乙○○即原告信用部主任結證稱：「本件是丙○○親自辦理對保
    ，他太太也在場．．我們到農會對面代書事務所辦理對保事宜，約定書是他親自
    簽名．．我們有告訴他權利義務，當天戊○○也在場，甲○○不在場．．」又本
    院就原告所提授信約定書上被告名義之簽名，經比對其於委任書與當庭命其書寫
    姓名等處之簽名，其整體之筆勢、神韻、字跡間隔等各項特徵，均與上開授信約
    定書上其名義之簽名相吻合，且觀被告之簽名筆劃生澀，顯見平日不慣於書寫，
    此與授信約定書上所簽名之特性尤相符合；復衡以被告自承其曾於八十三年一月
    間偕同其妻黃採敏及戊○○等人至明正代書事務所，提出其所有權狀並在書類上
    蓋章簽名等情，此與系爭借款係於八十三年一月二十四日辦理，及證人乙○○前
    開證述情節，均相符合，則被告所辯，即非可採。至被告所指如此鉅額貸款，原
    告卻未要求被告蓋用留存於農會之方形印鑑章一節，查該印鑑卡業已表明取款或
    其他有關函件須憑該印鑑為有效，而本件既非取款亦非有關函件，依該說明，本
    不以留存之印鑑為限，其所辯尚不足採；而其所指留存戶政機關之印鑑遭人變造
    一情，按與金融機構往來之印章，非當然等同戶政機關所留存之印鑑，其是否遭
    人不法變造與本件尚無關聯，所辯均無足採。故依被告所簽授信約定書之特約條
    款第一條及第二條：本約定書所稱一切債務，係指立約人對貴會所負之票據、借
    款、墊款、保證等債務及其他債務，包括其利息、遲延利息、違約金、損害賠償
    及其他有關費用；立約人因名稱、組織、章程內容、印鑑、代表人、代表人權限
    範圍或其他足以影響貴會權益變更情事發生時，應即以書面將變更情事通知貴會
    ，並辦妥變更或註銷留存印鑑之手續，於未為前項通知及變更或註銷留存印鑑手
    續前與貴會所為之交易，立約人均願負責其責任，如因而造成貴會損害，並負賠
    償責任之規定，本件借據上所蓋用被告丙○○之印文既與該授信約定書留存印鑑
    相符，則其就系爭借款自應負連帶保證責任。從而，原告依消費借貸及連帶保證
    之法律關係，請求被告連帶給付原告前開金額及其利息與違約金，洵屬有據，所
    訴應予准許。
據上論結，本件原告之訴為有理由，並依民事訴訟法第三百八十五條第一項前段、第
八十五條第二項，判決如主文。
中      華      民      國    八十九    年      七      月      五      日
                                    臺灣屏東地方法院民事第二庭
~B審判長法官  洪有川
~B法      官  黃義成
~B法      官  王幸華
右為正本係照原本作成。
如對本判決上訴，須於判決送達後廿日內向本院提出上訴狀。
~B法院書記官  張文俊
中      華      民      國    八十九    年      七      月      五      日


司法院資訊處製作；財團法人民間司法改革基金會備份。
